【裁判字號】    92,訴,1107
【裁判日期】    920630
【裁判案由】    重利
【裁判全文】
臺灣板橋地方法院刑事判決                        九十二年度訴字第一一０七號
    公  訴  人  臺灣板橋地方法院檢察署檢察官
    被      告  庚○○
                甲○○
右列被告因重利案件，經檢察官提起公訴（九十一年度偵字第二０三三四號），本院
判決如左：
    主  文
庚○○、甲○○共同以乘他人急迫貸以金錢，而取得與原本顯不相當之重利為常業，
庚○○處有期徒刑陸月，甲○○處有期徒刑肆月，如易科罰金，均以參佰元折算壹日
。
    事  實
一、庚○○在臺北縣土城市○○路○段二一五號一樓籌設經營汽車買賣商行，惟在該
    商行尚未正式營業前，竟因貪圖重利，自民國九十一年八月間起，在上址商行內
    經營放款業務，招攬不特定之人向其借貸金錢以賺取利息，並自同年九月間起，
    以月薪新台幣（下同）二萬五千元代價僱用與其有犯意聯絡之甲○○擔任業務員
    ，從事放款及催收工作。適乙○○、己○○、戊○○、丁○○、丙○○（下稱乙○○等五人）等不特定之人，因繳納購買計程車之分期貸款、家用、支付承租計
    程車之租金、繳納交通罰款等原因而急需現金，即前往上址商行向庚○○、甲○○二人接洽貸款事宜，其二人即乘乙○○等五人需款孔急之際，同意每次貸予一
    萬五千元之現金，預先扣除一個月之利息二千元，相當於月息約百分之十三．三
    四，年息高達百分之一百六十（起訴書誤載為月息十五分），再以每三天為一期
    ，分十期，每期清償一千五百元之方式還款，而取得與原本顯不相當之重利，並
    使借款人簽發面額為借款金額二倍之本票乙紙作為擔保，庚○○、甲○○並均以
    之為常業而賴此維生（以上借款人、借款時間、借款之急迫原因、借款金額均詳
    如附表所示）。嗣於九十一年十月十五日下午六時三十五分許，經警在上址商行
    內查獲，並扣得庚○○所有非供犯本罪所用之名片一張，經警通知乙○○等五人
    到場訊問，乙○○、戊○○、丁○○、丙○○並提出所有註明繳款時間之卡片共
    七張由警扣案。
二、案經乙○○、己○○訴由臺北縣政府警察局土城分局報請臺灣板橋地方法院檢察
    署檢察官偵查起訴。
    理  由
一、訊據被告庚○○固坦承於右揭時、地貸款予乙○○等五人及其他不特定之人，每
    次貸與一萬五千元，預先扣除一個月利息二千元，並約定每三天為一期，分十期
    ，每期清償一千五百元方式還款等情，惟否認有何常業重利之犯行，並辯稱：伊
    借款給他人只是在救急，是借款人主動給付利息的云云；另訊據被告甲○○固坦
    承受被告庚○○僱用擔任業務員，並代為收款等情，亦矢口否認有何常業重利之
    犯行，並辯稱：伊係受僱從事中古車賣賣工作，並非從事放款業務，而伊只有在
    被告庚○○不在商行時，才代為向借款人收款，且伊以為借款人所繳納之款項為
    購車之分期貸款，不知是借款云云。經查：右揭事實，迭業據被告二人於警訊及
    偵查中坦承不諱，核與告訴人乙○○、己○○及被害人戊○○、丁○○、丙○○
    等人於警訊或偵審中指述之情節相符，並有乙○○、戊○○、丁○○、丙○○四
    人所有註明繳款時間之卡片共七張扣案可資佐證。再被告江文瑞借款予他人，每
    出借一萬五千元，一個月即可收取利息二千元，相當於月息約百分之十三．三四
    ，年息高達百分之一百六十，已逾法定最高可容許之年息百分之二十甚多（民法
    第二百零五條參照），且其既取得利息，縱係借款人主動支付，仍無礙其收取重
    利之事實。另乙○○、丙○○於警訊中已分別稱被告甲○○與被告庚○○共同經
    營地下錢莊，並負責從事放款及催收工作，且丙○○於本院審理中另指稱還錢時
    曾由被告甲○○簽收，他應該知悉所還的款項錢為向被告庚○○所借的錢，且其
    借款時所簽發供擔保之本票亦交由被告甲○○收受等情，被告甲○○於本院審理
    中亦坦承曾收取借款人丙○○所交付之本票，並曾代收借款人丁○○所清償之款
    項後，於前揭註明繳款時間之卡片上簽上「偉」以證明收款等情，此核與丁○○
    提出之前揭卡片所載情形相符，況且，被告庚○○籌設之上開商行並未開始營業
    ，此為被告二人所自承，則是否已有客戶向其買車並負擔分期繳納車款之義務，
    即有可疑。凡此，均足認被告甲○○已參與被告庚○○重利行為之構成要件事實
    ，且對其重利行為之內容當知之甚稔。另按刑法上規定之常業罪，只須有賴某種
    犯罪為業之意思，而有事實之表現為已足，縱被告同時兼操其他職業，亦無礙成
    立常業犯罪。本件被告庚○○既貸款予多人，且每貸一萬五千元，每月即可收取
    二千元之高額利息，主觀即應有以之為業賴此維生之意，而被告甲○○受人僱用
    領取薪資，當未從事其他工作，二人自均係以重利為常業無疑。綜上，被告二人
    所辯上情，應屬飾卸諉責之詞，不足採信，罪證已臻明確，其等犯行咸堪認定。
二、查被告二人從事貸款業務，並乘多名借款人急迫之際貸以金錢，收取高額之利息
    ，並均以之為常業而賴此維生，核其二人所為，均係觸犯刑法第三百四十五條之
    常業重利罪。又其二人間有犯意之聯絡及行為之分擔，均為共同正犯。爰分別審
    酌被告等之品行、智識程度、重利行為對他人及社會私經濟秩序所造成之損害程
    度非輕，本案所貸出之金額、所收之重利多寡及經營之期間，及被告甲○○受人
    僱用，涉案情節較輕，以及被告等犯罪後之態度等一切情狀，各量處如主文所示
    之刑，以示懲儆，並均諭知易科罰金之折算標準。至扣案之名片一張，雖係被告
    庚○○所有，但非供犯本罪所用，而註明還款時間之卡片七張，雖係供被告二人
    犯本罪有之物，但已交付借款人收執，作為還款之證明，應認屬借款人所有，自
    均無從於本案中諭知沒收。
據上論斷，應依刑事訴訟法第二百九十九條第一項前段，刑法第二十八條、第三百四
十五條、第四十一條第一項前段，罰金罰鍰提高標準條例第一條前段、第二條，判決
如主文。
本案經檢察官楊雅清到庭執行職務。
中      華      民      國    九十二    年      六      月     三十     日
                                      臺灣板橋地方法院刑事第五庭
                                          法  官  趙義德
右正本證明與原本無異
如不服本判決應於送達後十日內向本院提出上訴狀
                                          書記官  陳秀慧
中      華      民      國    九十二    年      六      月     三十     日
附錄本案論罪科刑法條全文：
刑法第三百四十四條：
乘他人急迫、輕率或無經驗，貸以金錢或其他物品，而取得與原本顯不相當之重利者
，處一年以下有期徒刑、拘役或科或併科一千元以下罰金。
刑法第三百四十五條：
以犯前條之罪為常業者，處五年以下有期徒刑，得併科三千元以下罰金。
  附  表
┌──┬───┬───────┬───────┬─────┐
│編號│借款人│借  款  時  間│借款之急迫原因│ 借款金額 │
├──┼───┼───────┼───────┼─────┤
│ 一 │乙○○│九十一年八月│繳納購買計程車│一萬五千│
│    │      │  十二日      │之分期貸款    │  元      │
│    │      │九十一年八月│              │一萬五千│
│    │      │  十三日      │              │  元      │
├──┼───┼───────┼───────┼─────┤
│ 二 │己○○│九十一年八月│無經驗急需現金│一萬五千│
│    │      │  間          │              │  元      │
├──┼───┼───────┼───────┼─────┤
│ 三 │戊○○│九十一年九月│借錢週轉      │一萬五千│
│    │      │  十八日      │              │  元      │
├──┼───┼───────┼───────┼─────┤
│ 四 │丁○○│九十一年九月│家用、支付承租│一萬五千│
│    │      │  十九日      │計程車之租金及│  元      │
│    │      │九十一年九月│繳納交通罰款  │一萬五千│
│    │      │  二十四日    │              │  元      │
├──┼───┼───────┼───────┼─────┤
│ 五 │丙○○│九十一年九月│支付承租計程車│一萬五千│
│    │      │  二十六日    │之租金        │  元      │
│    │      │九十一年九月│              │一萬五千│
│    │      │  三十日      │              │  元      │
└──┴───┴───────┴───────┴─────┘


司法院資訊處製作；財團法人民間司法改革基金會備份。
